【裁判字號】    94,交上易,1581
【裁判日期】    950413
【裁判案由】    過失傷害
【裁判全文】
臺灣高等法院臺中分院刑事判決      94年度交上易字第1581號
上  訴  人
即  被  告  丁○○
選任辯護人  王朝揚律師
            吳紹貴律師
上列上訴人因過失傷害案件，不服臺灣彰化地方法院94年度交易
字第90號中華民國94年10月14日第一審判決（起訴案號：臺灣彰
化地方法院檢察署94年度偵字第3548號），提起上訴，本院判決
如下：
    主  文
原判決撤銷。
丁○○因過失傷害人，處有期徒刑肆月，如易科罰金，以佰元
折算壹日。
    犯罪事實
一、丁○○領有普通小型車駕駛執照，於民國93年10月22日下午
    6時30分，駕駛車牌號碼AK-0222號自用小客車，沿彰化縣彰
    化市○○○道路（即省道臺74線道路）快車道由台中市往彰
    化縣花壇鄉（由北往南)方向行駛，行經該路段南下3.6公里
    處，本應注意：(一)在該路段行車，應注意右轉彎時，應先顯
    示車輛前後之右邊方向燈光，或由駕駛人表示左臂向上，手
    掌向右微曲之手勢；或變換車道時，應先顯示方向燈光或手
    勢；(二)駕駛人應注意車前狀況及兩車併行之間隔，隨時採取
    必要之安全措施。而當時天候晴朗，夜間有照明光線，慢車
    道鋪設柏油，路面濕潤，無缺陷，亦無障礙物，視距良好，
    而依其智識、能力亦無不能注意之情事，竟疏未注意車前狀
    況，隨時採取必要之安全措施，亦未留意右側及快、慢車道
    岔口附近車輛之動態，貿然於該處之岔口由快車道右轉行駛
    轉入慢車道，適有戊○○騎乘車牌號碼KVC─887號重型機車
    搭載丙○○，亦沿彰化縣彰化市○○○道路（即省道臺74線
    道路）慢車道，由台中市往彰化縣花壇鄉行駛，行經上開路
    段時，丁○○駕駛上開車輛突然由快車道右轉入慢車道，發
    現戊○○騎乘上開機車在其前方時，已閃避不及，其駕駛之
    自小客車右前方擦撞戊○○騎乘之重型機車左側後方，戊○○因而人車倒臥在地，而丙○○則自機車後座，朝前飛出並
    摔落趴倒於地面，致戊○○受有左手擦傷、雙膝擦傷及右臉
    擦傷之傷害；丙○○受有頭部外傷合併臉部開放性傷口、下
    肢多處開放性傷口、閉鎖性鼻骨骨折、右鎖骨骨折及上門齒
    斷裂之傷害。
二、案經戊○○、丙○○分別訴由彰化縣警察局彰化分局報請臺
    灣彰化地方法院檢察署檢察官偵查起訴。
    理  由
一、程序部分：
  (一)被告以外之人於偵查中向檢察官所為陳述，除顯有不可信之
    情況者外，得為證據，刑事訴訟法第159條之 1第2項定有明
    文。蓋因檢察官與法官同為司法官署，且檢察官代表國家偵
    查犯罪，依法有訊問被告、證人及鑑定人之權力，且須對被
    告有利、不利之情形均應注意，況徵諸實務運作，檢察官實
    施刑事偵查程序，亦能恪遵法定程序之要求，不致有違法取
    證情事且可信度極高，是被告以外之人前於偵查中已具結而
    為證述，除反對該項供述得具有證據能力之一方，已釋明「
    顯有不可信之情況」之理由外，不宜以該證人未能於審判中
    接受他造之反對詰問為由，即遽指該證人於偵查中之陳述不
    具證據能力，方符前揭法條之立法意旨。是證人戊○○、丙○○於檢察官偵查時所為陳述，被告丁○○未曾提及檢察官
    在偵查時，有任何不法取供之情形，是客觀上並無顯不可信
    之情況，前揭證人於偵查中之證言自均具有證據能力。
  (二)被告以外之人於審判外之陳述，雖不符前4條之規定，而經
    當事人於審判程序同意作為證據，法院審酌該言詞陳述或書
    面陳述作成時之情況，認為適當者，亦得為證據。當事人、
    代理人或辯護人於法院調查證據時，知有第159條第1項不得
    為證據之情形，而未於言詞辯論終結前聲明異議者，視為有
    前項之同意，刑事訴訟法第159條之5定有明文。立法意旨在
    於傳聞證據未經當事人之反對詰問予以核實，原則上先予排
    除，惟若當事人已放棄詰問或未聲明異議，基於證據資料愈
    豐富，愈有助於真實發現之理念，且強化言詞辯論主義，法
    院自可承認該傳聞證據例外擁有證據能力。經查，告訴人戊○○、丙○○於警詢中之陳述，雖均係被告以外之人於審判
    外之陳述，性質上屬傳聞證據，惟被告及檢察官於原審時均
    同意作為證據，且本院審酌該言詞陳述作成時之情況，並查
    無其他不法之情狀，自足認得為本案之證據，依刑事訴訟法
    第159條之5之規定，有證據能力。又道路交通事故現場圖、
    道路交通事故調查報告表、現場照片、診斷證明書及行車事
    故鑑定意見書等證據，雖屬於傳聞證據或屬於公務員職務上
    製作之文書，或屬於業務上之紀錄文書，惟檢察官及被告於
    原審時，均同意以上揭文書作為本案之證據，本院審酌上開
    文書之形式及取得之過程並無瑕疵、與待證事實具有關連性
    等情況，認為適當，亦得為證據，而有證據能力。
二、訊據被告固坦承於上開時、地駕車，行經上開路段時，由快
    車道右轉進入慢車道，惟矢口否認有何過失犯行，辯稱：當
    時伊行駛在彰化市○○○道路快車道上，欲右轉進入慢車道
    時，聽見車外後方有碰撞聲音，遂停車下車查看，適見告訴
    人戊○○、丙○○自己騎乘機車倒地受傷，而基於善意協助
    告訴人兩人就醫，伊駕駛之車輛未與告訴人戊○○騎乘之機
    車發生任何碰撞，應係告訴人戊○○自己騎機車撞到慢車道
    之分隔島而跌倒，而伊係建築工地之水電工，所駕駛之上開
    自小客車亦為車齡10餘年之舊車，伊基於職業上之需要，駕
    車於工地間穿梭，致車身周遭有所碰撞或凹陷，乃屬當然，
    不能因伊之車身有碰撞或凹陷之痕跡，即認定伊有撞擊告訴
    人戊○○之機車。又告訴人兩人雖一致指訴伊之自小客車係
    擦撞渠等機車之左後方，然始終無法明確指出撞擊之位置，
    而以機車左後方之擦痕觀之，該擦痕係位於後座腳踏板處，
    倘事發當時兩車確曾發生擦撞，衡情坐於後座之丙○○左腳
    當會因此受有骨折或嚴重挫傷，惟觀之卷附丙○○之驗傷單
    ，其不僅未受有任何遭汽車撞擊或擦碰之骨折或挫傷，而均
    係倒地滑行所致之開放性傷勢。況本件經送彰化縣區行車事
    故鑑定委員會鑑定結果，該委員會則以依卷附事證難以認定
    雙方有否碰撞，是依專業機構鑑定結果，已足認定雙方並未
    發生碰撞。而告訴人機車之擦痕均位於機車左側，原判決認
    伊駕車擦撞告訴人機車左方，顯與物理慣性之論理法則嚴重
    違背。又告訴人兩人一致陳稱，親眼見伊駕駛自小客車違規
    右轉，顯見事故發生前，伊駕駛之自小客車已行駛至告訴人
    機車之前方，告訴人所稱遭被告機車擦撞，顯非事實。再告
    訴人兩人於警詢均一致證述，案發當時渠等初次看見伊之車
    輛時，伊之車輛已行駛至渠等機車前方約1.7公尺處，而渠
    等於發現伊之車輛時，亦曾緊急煞車以避免發生事故，是若
    依告訴人指稱渠等之車速僅30至40公里，在行進中若緊急煞
    車直至完全靜止，以1.7公尺之車距，應綽綽有餘，而告訴
    人竟然發生車倒人傷之事故，足見渠等之車速應非僅30至40
    公里，另參酌告訴人丙○○於警詢時證稱其發現危險時，尚
    有時間反應且抓緊機車護把等情觀之，其於機車倒地後，尚
    且從後座往前飛，益徵事發當時告訴人之車速極快云云。惟
    查：
  (一)被告對於本案肇事前，其車行方向，係沿彰化縣彰化市○○○道路（即省道臺74線道路）快車道，由台中市往彰化縣花
    壇鄉之方向行駛，至前揭道路南向 3.6公里處，欲右轉慢車
    道繼續往南方向行駛，告訴人戊○○則係騎乘機車，亦於同
    上路段沿同一方向，騎乘於慢車道內之事實，業據其於原審
    坦承不諱（見原審卷第12頁），核與證人戊○○、丙○○於
    原審證述之情節相符（見原審卷第43、47頁），並有道路交
    通事故調查報告表及現場照片附卷足憑（見偵查卷第15至22
    頁）。足見被告駕駛上開自小客車，行至上開車道岔口處時
    ，係由快車道右轉彎駛入慢車道之車輛，而告訴人戊○○騎
    乘之機車，則為直行車之事實，應可認定。
  (二)又被告由上開車道岔口處，右轉彎駛入慢車道時，因未打方
    向燈，即冒然右轉駛入慢車道，致閃避不及，被告自小客車
    右前方因而撞及告訴人戊○○機車之左側後方，告訴人兩人
    因而人車倒地，受有上開犯罪事實欄所示之傷害等情，亦據
    告訴人戊○○於偵查及原審證稱：伊騎機車行駛在慢車道，
    被告駕駛之車輛並未打方向燈，即從快車道岔口處切入慢車
    道，被告車輛右前方擦撞伊所騎機車之左側後車身，致機車
    失控，伊與丙○○均因而倒地受傷，後來被告下車表示要載
    丙○○至醫院就醫，伊則騎機車跟著被告車輛一同至醫院，
    經醫院警衛報警，警方才至車禍現場拍照等語（見偵查卷第
    43頁、原審卷第43頁）；證人丙○○於偵訊及原審證稱：當
    時係戊○○騎機車搭載伊沿東外環路慢車道，由臺中要返回
    彰化，騎至該路段慢車道3.6公里快慢車道岔口處，被告駕
    駛車輛並無打方向燈，即從該岔口直接由快車道右轉切入慢
    車道，致使伊搭乘之機車，遭被告車輛右前方撞到而倒地，
    伊從後座往前飛，趴在地上後，伊看見戊○○由倒地處站起
    ，被告則有下車載伊至醫院就醫等語在卷（見偵查卷第43頁
    、原審卷第47頁），並有告訴人兩人之診斷證明書在卷可憑
    （見偵查卷第34、35頁），而被告上開自小客車之右前方與
    告訴人戊○○上開機車之左後方均有擦撞痕跡等情，亦據證
    人即處理本件車禍之員警乙○○於本院審理時證述在卷（見
    本院卷第61頁），且有車輛照片附卷可稽（見偵查卷第25頁
    編號16、第27頁編號20）。
  (三)本件案發地點，係位於上開路段之快、慢車道間岔口處，該
    快慢車道間設有無柵欄窄式快慢車道分隔島，路面邊線則係
    人行道，且肇事後，被告及告訴人戊○○分別所駕駛、騎乘
    之車輛及機車，均已移動離開肇事現場，該慢車道靠路面邊
    線之地面留有數條由北往南之刮地痕，長度分別為1.4公尺
    、0.9公尺、0.6公尺、2.2公尺、0.4公尺，但無任何煞車痕
    跡，刮地痕之起點及終點均在該處慢車道，快慢車道分隔島
    間之岔口處（此處無分隔島之設置）約20.7公尺，刮地痕之
    起點距離北端快慢車道分隔島約6.1公尺，慢車道旁之路面
    邊線處，有長、寬各1.7公尺、0.5公尺之血跡等情，此有上
    開道路交通事故調查報告表及現場照片附卷足憑。是機車遺
    留刮地痕之起點，並無快慢車道分隔島之設置，且距離北端
    分隔島6.1公尺．則告訴人戊○○自己騎機車撞上分隔島而
    倒地之可能性，應可排除。又路面邊緣之人行道處亦無機車
    碰撞之輪胎痕跡等情，亦據證人乙○○於本院審理時結證屬
    實（見本院卷第62頁），是告訴人戊○○之機車，亦不可能
    係因碰撞路面邊緣之人行道而倒地。
  (四)參以被告於偵訊及原審時均陳稱：伊車子轉入慢車道後，聽
    見車輛後方有碰撞聲音，乃停車查看被害人戊○○、丙○○
    等語（見偵查卷第43頁，原審卷第12頁）。足見本件車禍之
    發生，確因被告行經上開路段岔口處，由快車道右轉入慢車
    道時，未依規定打方向燈，亦未注意車前狀況及兩車併行之
    間隔，即冒然轉入慢車道，於發現告訴人戊○○之機車時，
    已閃避不及，致其所駕車輛之右前方擦撞告訴人戊○○機車
    之左側後方，告訴人戊○○因此失控人車倒地，發出碰撞聲
    ，而坐於後座之告訴人丙○○，因機車自後遭擦撞之物理慣
    性，而往前飛趴倒於地上，被告聽聞此碰撞傷，乃下車查看
    無誤。被告辯稱：係告訴人戊○○自己跌倒，伊並未擦撞告
    訴人戊○○之機車云云，不足採信。
三、被告雖以前詞置辯，除本院已論述如上外，再查：
  (一)依常理觀之，兩車發生撞擊時，倘物體（即機車）遭外力自
    左側撞擊，依力之慣性機車係向右傾倒，反之苟遭自右側撞
    擊，機車則向左傾倒，而本案因為雙方車輛肇事後位置均已
    移動，告訴人戊○○係因遭擦撞而失控倒地，並非因碰撞而
    直接倒地，已如前述，當無必然發生上揭所述之左側撞擊向
    右傾倒之情狀，告訴人戊○○之機車既係因失控倒地，則其
    往左傾倒，致機車前方及左側車身均有擦痕，亦與常情不相
    違背。被告辯稱：告訴人機車之擦痕均位於左側，是告訴人
    指訴伊駕車擦撞渠等機車左方，顯與物理慣性之論理法則嚴
    重違背云云，自不足採。
  (二)告訴人兩人雖於警詢時指稱：伊等發現危險狀況時，距離被
    告約1.7公尺等語（見偵查卷第10、13頁)，然本件車禍發生
    前，被告原係駕駛上開自小客車行駛於快車道，而告訴人戊○○則騎乘機車同向行駛於慢車道，嗣經肇事路段岔口處，
    被告突然由快車道右轉彎駛入慢車道，致其自小客車之右前
    車方擦撞告訴人戊○○機車之左側後方等情，已如前述。衡
    諸駕駛之經驗法則，駕駛人欲由快車道經岔口處右轉彎駛入
    慢車道時，定會減速慢行，而依被告及告訴人戊○○於警詢
    時均稱其等當時之車速約時速40公里(見偵查卷第7、13頁）
    ，是被告當時若減速10公里，告訴人戊○○僅需0.6至0.7秒
    之時間，即可達 1.7公尺之距離，而行駛至被告之車前，致
    被告右轉彎時，其自小客車之右前方因而不慎擦撞機車左後
    方，此項推論，亦核與告訴人丙○○於警詢時所稱：「．．
    ．至肇事地點，所乘坐機車左後方與丁○○駕駛AK－0222號
    同向行駛東外環快車道，而從3.6K處岔口突然右轉駛入慢車
    道之自小客車右前角相撞」等語（見偵查卷第10頁）相符。
    是告訴人兩人於警詢時所稱，發現危險時與被告相距約1.7
    公尺，其真意應係指「發現危險時，被告當時係行駛於快車
    道，距離告訴人約 1.7公尺」，而非指被告當時「已右轉進
    入慢車道，並距離告訴人約 1.7公尺」甚明。被告辯稱：依
    告訴人兩人於警詢之證述，案發當時渠等初次看見伊之車輛
    ，伊之車輛已行駛至渠等機車前方約 1.7公尺處，告訴人戊○○之車速應非僅30至40公里云云，要屬事後卸責之詞，不
    足採信。
  (三)又被告之自小客車係「擦撞」告訴人戊○○機車之左後方，
    而非直接碰撞，況機車因自後遭撞及，及機車駕駛人按煞車
    ，依物理慣性作用，坐於後座之告訴人丙○○定會往前飛起
    ，此亦核與告訴人丙○○於偵查中證稱：伊搭乘之機車，遭
    被告車輛右前方撞到而倒地，伊從後座往前飛，趴在地上等
    語（見偵查卷第43頁）及告訴人丙○○受有頭部外傷合併臉
    部開放性傷口、閉鎖性鼻骨骨折、右鎖骨骨折及上門齒斷裂
    等傷害（因係往前飛趴倒地，是受傷之部位應係集中於頭、
    頸部）相符。是告訴人丙○○既已往前飛起，其下肢部位並
    未因此受有「骨折或挫傷」，亦與常情相符。被告辯稱：若
    兩車確曾發生擦撞，衡情坐於後座之丙○○左腳當會因此受
    有骨折或嚴重挫傷云云，亦不足採。
  (四)本案經送請臺灣省彰化縣區車輛行車事故鑑定委員會鑑定，
    該委員會雖認因卷附證據資料，難以認定雙方車輛有無碰撞
    ，故無法據以鑑定，此有該委員會94年7月15日彰鑑字第094
    5602092號函在卷可參(見原審卷第14頁），惟該委員會係認
    無法認定「有無」碰撞，而非「無」碰撞，被告辯稱：依專
    業機構鑑定結果，已足認定雙方並未發生碰撞云云，顯係斷
    章取義，上開鑑定函不足作為有利於被告之認定。
  (五)雖證人即被告之妻郭黃雅妹於原審證稱：當時伊乘坐在被告
    所駕駛車輛之後座，伊自車輛後座看見告訴人戊○○、丙○○流血，被告因而停車下車查看，告訴人戊○○之機車係在
    被告車輛後方，被告並無撞到告訴人戊○○、丙○○，伊當
    時正在車後照顧小孩，故無聽見車後有碰撞聲音云云（見原
    審卷第48至50頁），然被告於偵訊及原審均陳稱，係聽見車
    輛後方有碰撞聲音，而停車查看告訴人戊○○、丙○○等語
    ，已如前述，足見被告係因聽見碰撞聲音而停車，並非因行
    車經過，事先看見告訴人戊○○、丙○○於該處流血而停車
    ；況依事理常情，通常應係先有碰撞聲音，之後方有人流血
    受傷之情形，當無可能先由證人郭黃雅妹由車輛後座看見告
    訴人戊○○、丙○○倒地流血，再由車輛駕駛座之被告聽見
    車輛後方碰撞聲音，且證人郭黃雅妹於車輛行駛中正在車內
    照顧小孩等情，亦據證人郭黃雅妹於原審證述在卷，既無聽
    見車外碰撞聲音，如何於行車之際探望車外情況，足見證人
    郭黃雅妹上開證詞，應係出於迴護被告之詞，不足採信。
四、按行車遇有轉向、變換車道等情況時，所用之燈光及駕駛人
    之手勢，應依下列規定：右轉彎時，應先顯示車輛前後之右
    邊方向燈光，或由駕駛人表示左臂向上，手掌向右微曲之手
    勢；變換車道時，應先顯示方向燈光或手勢，道路交通安全
    規則第91條第1款、第6款定有明文；又汽車行駛時，駕駛人
    應注意車前狀況及兩車併行之間隔，並隨時採取必要之安全
    措施，道路交通安全規則第94條第3項亦定有明文。此為一
    般汽車駕駛人所應注意並須確實遵守之事項，被告考領有普
    通小型車駕駛執照，業經被告於警詢中陳述明確，並有道路
    交通事故調查報告表(二)1份在卷可證（見偵查卷宗第8頁、第
    17頁），被告對於上開規定應當知之甚詳，駕車時理應注意
    上述規定並確實遵守之。且本件事故發生當時，天候晴朗，
    夜間有照明光線，慢車道鋪設柏油，路面濕潤，無缺陷，亦
    無障礙物，視距良好等情，業據證人乙○○於原審證述屬實
    （見原審卷第40、41頁），並有上開道路交通事故調查報告
    表及事故現場圖附卷足參。是以依被告之智識、能力並無不
    能注意之情事，被告竟疏未注意上開交通安全規則，逕行由
    快車道右轉彎變換車道至慢車道，致因閃避不及擦撞告訴人
    戊○○騎乘之機車而肇事，被告就本案交通事故之發生顯有
    過失，甚為明確。而告訴人戊○○、丙○○因本案車禍致受
    有如上開犯罪事實欄所示之傷害，已如前述，足見被告上開
    過失行為與告訴人戊○○、丙○○之傷害結果間，具有相當
    因果關係。本案罪證明確，被告過失傷害犯行，應堪認定。
五、核被告所為，係犯刑法第284條第1項前段過失傷害罪。被告
    一過失行為，同時致告訴人戊○○、丙○○受傷，為一行為
    同時侵害告訴人戊○○、丙○○之身體法益，而觸犯二罪名
    ，為想像競合犯，應依刑法第55條之規定，應從受傷情節較
    重之告訴人丙○○之過失傷害一罪處斷。原審以被告罪證明
    確予以論罪科刑，固非無見，惟原審判決：(一)於犯罪事實欄
    中記載「丁○○駕駛之自小客車『右側前輪上方車體』擦撞
    戊○○騎乘之重型機車『車頭』」，而於理由欄中引用告訴
    人兩人之證詞作為論述之依據，卻載為「被告車輛『右前方
    』擦撞其所騎機車之『左側後車身』」。(二)據上論斷欄漏引
    刑法第55條，均有未合。被告上訴意旨仍執前詞否認犯罪，
    雖無理由，但原判決既有上述可議之處，即屬無可維持，自
    應由本院將原判決撤銷改判。爰審酌被告一時過失致發生本
    案交通事故，使告訴人戊○○、丙○○分別受有上開傷勢，
    其中告訴人丙○○所受傷勢非輕，及被告平日素行尚稱良好
    ，並無前科等不良紀錄，此有臺灣高等法院被告全國前案紀
    錄表、臺灣彰化地方法院檢察署刑案資料查註紀錄表在卷可
    稽，惟被告自始飾詞否認犯行，肇事後迄今，仍遲未能與告
    訴人戊○○、丙○○達成民事和解等一切情狀，量處如主文
    所示之刑，並諭知易科罰金之折算標準。
六、按刑法第62條所謂未發覺之罪，係指凡有搜查權之官吏，不
    知有犯罪之事實，或雖知有犯罪之事實，而不知犯罪人為何
    人者，均屬之（最高法院26年渝上字第1839號判例要旨參照
    ）。本案車禍發生後，彰化縣警察局彰化分局警員乙○○依
    據受傷者委託彰化基督教醫院報案後，與被告及告訴人戊○○一同至肇事地點處理，經其詢問被告後，被告方表示為駕
    駛車輛者等情，雖經證人乙○○於原審時證述明確，但被告
    自始至終均否認有撞及告訴人。是本案在有偵查權限之警員
    到現場處理時，警員雖不知犯罪人為何人，然被告對於該未
    發覺之罪，並未主動坦承其係駕車肇事者，尚與自首要件不
    符，附此敘明。
據上論斷，應依刑事訴訟法第369條第1項前段、第364條、第299
條第1項前段，刑法第284條第1項前段、第55條、第41條第1項前
段，罰金罰鍰提高標準條例第1條前段、第2項，判決如主文。
本案經檢察官甲○○到庭執行職務。
中    華    民    國    95    年    4    月   13      日
            刑事第十庭  審判長法  官  林  照  明
                              法  官  唐  光  義
                              法  官  蔡  名  曜
上列正本證明與原本無異。
不得上訴。
                              書記官  劉  恆  宏
中    華    民    國    95    年    4    月   17      日
附錄本判決論罪科刑法條全文：
中華民國刑法第284條
因過失傷害人者，處6 月以下有期徒刑、拘役或500 元以下罰金
，致重傷者，處1 年以下有期徒刑、拘役或500 元以下罰金。
從事業務之人，因業務上之過失傷害人者，處1 年以下有期徒刑
、拘役或1,000 元以下罰金，致重傷者，處3 年以下有期徒刑、
拘役或2,000元以下罰金。
                                                      Ａ


司法院資訊處製作；財團法人民間司法改革基金會備份。
